臺灣桃園地方法院民事判決　九十二年度訴字第一九七七號
　　原　　　告　陸軍總司令部
　　法定代理人　乙○○
　　訴訟代理人　林志宏律師
　　被　　　告　丁○○
　　　　　　　　甲○○
　　　　　　　　丙○○○
右當事人間請求拆屋還地等事件，本院於民國九十三年七月十三日辯論終結，判決如
左：
    主      文
被告甲○○、丙○○○應將坐落桃園縣龜山鄉○○段四一六、四四０地號土地上，如
附圖所示Ａ部分（面積一‧三三平方公尺）之香爐、Ｂ部分（面積合計０‧四二平方
公尺）之石獅二隻、Ｃ部分（占用四一六地號土地面積二六‧六八平方公尺，占用四
四０地號土地面積四一‧七六平方公尺）之磚造土地公廟、Ｄ部分（占用四一六地號
土地面積一０平方公尺，占用四四０地號土地面積三‧七五平方公尺）之遮雨棚、Ｅ
部分（占用四一六地號土地面積二平方公尺，占用四四０地號土地面積一‧四０平方
公尺）之金爐及Ｆ部分（面積０‧八八平方公尺）之木造土地公廟均予拆除，並將前
開地上物所占有之土地返還原告。
原告其餘之訴駁回。
訴訟費用由被告甲○○、被告丙○○○負擔。
本判決第一項於原告以新臺幣捌拾伍萬柒仟元為被告甲○○、丙○○○供擔保後，得
假執行。
原告其餘假執行之聲請駁回。
    事      實
壹、原告方面：
一、聲明：
  (一)被告甲○○、丙○○○、丁○○應將坐落桃園縣龜山鄉○○段四一六、四四０地
    號土地上，如附圖所示Ｂ部分（面積合計０‧四二平方公尺）之石獅二隻、Ｃ部
    分（占用四一六地號土地面積二六‧六八平方公尺，占用四四０地號土地面積四
    一‧七六平方公尺）之磚造土地公廟、Ｄ部分（占用四一六地號土地面積一０平
    方公尺，占用四四０地號土地面積三‧七五平方公尺）之遮雨棚、Ｅ部分（占用
    四一六地號土地面積二平方公尺，占用四四０地號土地面積一‧四０平方公尺）
    之金爐及Ｆ部分（面積０‧八八平方公尺）之木造土地公廟均予拆除，並將前開
    地上物所占有之土地返還原告。
  (二)被告甲○○、丙○○○應將坐落桃園縣龜山鄉○○段四一六地號土地上，如附圖
    所示Ａ部分（面積一‧三三平方公尺）之香爐拆除，並將前開地上物所占有土地
    返還原告。
  (三)併陳明願供擔保請准宣告假執行。
二、陳述：
  (一)原告為坐落桃園縣龜山鄉○○段四一六、四四０地號國有土地（下稱系爭土地）
    之管理機關，被告甲○○、丙○○○明知系爭土地為原告所管理，未經原告同意
    或取得合法使用權源，與被告丁○○訂定承攬工程合約，指定丁○○於系爭土地
    上興建如附圖所示Ｂ部分之石獅、Ｃ部分之磚造土地公廟、Ｄ部分之遮雨棚、Ｅ
    部分之金爐及Ｆ部分之木造土地公廟，被告甲○○、丙○○○並於系爭土地上設
    置如附圖所示Ａ部分之香爐等地上物（下稱系爭建物及附屬物）。
  (二)被告甲○○、丙○○○無合法權源擅自僱人興建系爭建物及附屬物，占用系爭土
    地如附圖所示Ａ、Ｂ、Ｃ、Ｄ、Ｅ、Ｆ部分，被告自得本於民法第七百六十七條
    前段、中段及第一百八十四條第一項前段規定，請求被告甲○○、丙○○○二人
    將系爭建物及附屬物拆除，並返還所占用土地；而被告丁○○不爭執系爭建物及
    附屬物為其接受被告甲○○、丙○○○定作而承攬興建，且其於興建時未依法申
    請建造執照或雜項執照，亦未要求被告甲○○或陳巧珠提出申請，顯係知悉或因
    過失而不知被告甲○○及丙○○○無法提出土地權利證明文件，方未向桃園縣政
    府建管單位提出相關申請，況原告已以存證信函通知被告丁○○其施工興建之土
    地公廟等地上物占用系爭土地乃國有土地，雖原告未於該存證信函檢附系爭土地
    產權證明文件，被告丁○○仍非不得要求被告丙○○○、甲○○出示渠等有使用
    系爭土地之證明文件供其查核，詎逕憑定作人片面指示，推稱其非因過失而不知
    系爭土地屬原告管理之國有土地即興建上開地上物，爰併依民法第一百八十四條
    第一項前段規定，請求被告丁○○拆除系爭建物及附屬物（香爐除外），並將所
    占用土地返還原告。
三、證據：提出土地登記謄本二份、現場照片四張、存證信函影本三份為證。
貳、被告丁○○方面：
    被告未於言詞辯論期日到場，惟依其提出書狀陳述略以：
  (一)聲明：駁回原告之訴及假執行之聲請。
  (二)陳述：被告丁○○於民國（下同）九十二年九月十九日與被告甲○○簽訂承攬工
    程契約，承攬系爭土地上福德宮興建工程，並依定作人之指示完成工作，詎於同
    年十月間接獲陸軍第六軍團寄發之存證信函，聲稱系爭土地屬國有等語，惟該存
    證信函並未附系爭土地相關產權證明文件，被告無從認知原告確為所有權人，遂
    仍依工程契約內容完成千禧福德宮之工程，並交付予定作人甲○○，是被告丁○○對於原告權利遭受侵害，並無故意或過失，亦無無權占有或侵奪所有物之情事
    。
  (三)證據：提出工程契約書影本一份為證。
參、被告甲○○、丙○○○方面：
  (一)聲明：駁回原告之訴及假執行之聲請。
  (二)陳述：系爭土地之管理機關已變更為國有財產局，而不是原告即陸軍總司令部，
    故原告當事人不適格。又被告甲○○為改建前原陸光三村村長，被告丙○○○則
    為改建後現精忠村村長，被告等所屬眷村本即有土地公廟一座，其所坐落基地乃
    台灣光復前原屬日人或國人所有始終建供土地公廟使用之土地，於八十五年間為
    配合國宅改建才拆遷，原告曾同意被告等村民在重建完成後之剩餘空地另覓地重
    建土地公廟，被告為顧及村民信仰，才會在改建剩餘空地上籌款另建千禧福德宮
    ，被告並無侵占國有土地之意思或故意。另依國有財產法第六十條第二項、第三
    項暨現行國有財產贈與寺廟教堂辦法規定，原告應與被告協商，循適法途徑解決
    土地公廟遷建使用問題。
  (三)證據：提出國防部九十三年一月十六日勁勢字第０九三００００七三五號函、九
    十三年六月二十一日勁勢字第０九三０００八五七一號函、陸軍第六軍團司令部
    九十二年五月十三日（九二）怡麒字第五三五二號函、桃園縣龜山鄉精忠村辦公
    處九十二年十月七日九二桃龜鄉精忠村字第０二三號函、中國時報新聞剪報、系
    爭土地地籍圖謄本、系爭土地使用分區證明書、行政院八十四年十月五日台八十
    四內字第三五三一六號函、國防部函報專案處理陸光三村老舊眷村九十八筆國有
    土地改建國宅案邀集有關機關會商結論函各一份（均影本）及舊有土地公廟照片
    二紙為證。
肆、本院依職權勘驗現場並囑託桃園縣桃園地政事務所測量系爭建物及附屬物占用系
    爭土地之面積。
    理      由
一、程序方面：
  (一)本件原告法定代理人原為霍守業，嗣於本件訴訟進行中變更以乙○○為其法定代
    理人，有原告提出國防部九十三年五月十四日睦脘字第０九三０００九四八七號
    函在卷可稽，則原告以乙○○為其法定代理人聲明承受訴訟，核無不合，應予准
    許，合先敘明。
  (二)被告丁○○經本院合法送達通知，未於言詞辯論期日到場，經核無民事訴訟法第
    三百八十六條各款所列情形，爰依原告之聲請，由其一造辯論而為判決。
二、本件原告起訴主張：系爭土地係中華民國所有，原告為管理機關，被告等無合法
    權源於系爭土地上興建土地公廟、石獅、遮雨棚等地上物，占用系爭土地如附圖
    所示編號Ａ、Ｂ、Ｃ、Ｄ、Ｅ、Ｆ部分，乃無權占用原告管理之系爭土地，爰依
    民法第七百六十七條前段及中段、第一百八十四條第一項前段，訴請被告等將系
    爭建物及附屬物拆除騰空，並將所占用土地返還原告等語。被告丁○○則以：伊
    僅係承攬系爭建物及部分附屬物興建工程，已將工程完成交付被告甲○○，伊不
    知系爭土地真正所有權人為何人，故無故意或過失等語；被告甲○○、丙○○○
    則以：系爭土地管理機關已變更為財政部國有財產局，原告當事人不適格，且原
    告曾同意被告等重建土地公廟，另請求原告依國有財產法之規定贈與系爭二筆土
    地等語資為抗辯。
三、本件原告主張系爭土地為中華民國所有，被告甲○○、丙○○○向精忠村村民募
    資並找來被告丁○○施工，於系爭土地上興建土地公廟、石獅、遮雨棚等地上物
    ，占用系爭土地如附圖所示Ａ、Ｂ、Ｃ、Ｄ、Ｅ、Ｆ部分等情，業據原告提出系
    爭土地之登記謄本及現場照片等為證，並經本院依職權赴現場履勘及囑託桃園縣
    桃園地政事務所派員會同測量，製有勘驗筆錄及複丈成果圖在卷可按，且為兩造
    所不爭執，原告主張此部分事實應堪信為真實。
四、按當事人主張有利於己之事實者，就其事實有舉證之責任，民事訴訟法第二百七
    十七條前段定有明文。而原告對於自己主張之事實已盡證明之責後，被告對其主
    張，如抗辯其不實並提出反對之主張者，則被告對其反對之主張，亦應負證明之
    責，此為舉證責任分擔之原則。最高法院十八年上字第二八五五號判例意旨可資
    參照。經查：
  (一)本件原告主張其係系爭土地之管理機關，業據其提出系爭土地登記謄本為證，被
    告甲○○、丙○○○雖抗辯系爭土地管理機關業已變更為財政部國有財產局，並
    提出國防部九十三年一月十六日勁勢字第０九三００００七三五號函、九十三年
    六月二十一日勁勢字第０九三０００八五七一號函為證，惟依該等函文內容觀之
    ，乃指系爭土地即將移交財政部國有財產局接管，故國防部建請財政部核准系爭
    土地按現有地上物之現況移交國有財產局接管等語，非可認為系爭土地管理機關
    即已變更為財政部國有財產局，故被告抗辯原告已非管理機關云云，殊無可採。
  (二)被告甲○○、丙○○○雖又抗辯原告曾同意渠等重建土地公廟云云，並提出陸軍
    第六軍團司令部九十二年五月十三日（九二）怡麒字第五三五二號函為證，惟該
    號函文受文者為桃園縣政府，依函旨乃桃園縣政府欲辦理系爭二筆土地撥用案之
    回覆，據該函文文義尚無從認為原告曾同意被告甲○○、丙○○○得在系爭土地
    興建系爭建物及附屬物，被告復未提出其他證據以實其說，則被告甲○○、丙○○○上開所辯，亦不足採信。
  (三)繼按所有人對於無權占有或侵奪其所有物者，得請求返還之，民法第七百六十七
    條前段定有明文。本件被告甲○○、丙○○○無正當權源，委由被告丁○○承攬
    興建系爭土地公廟及相關附屬物，占用系爭土地如附圖所示Ａ、Ｂ、Ｃ、Ｄ、Ｅ
    、Ｆ部分，原告係系爭土地之管理機關，自得代國家主張所有人之權利，從而，
    原告本於物上請求權，請求被告甲○○、丙○○○將系爭土地如附圖所示Ａ、Ｂ
    、Ｃ、Ｄ、Ｅ、Ｆ部分地上物建物拆除，將土地返還原告，自屬於法有據，應予
    准許。至被告甲○○、丙○○○另抗辯原告應依國有財產法第六十條第二項、第
    三項暨現行國有財產贈與寺廟教堂辦法規定，與被告協商，循適法途徑解決土地
    公廟遷建使用問題云云，屬兩造嗣後協商和解之問題，且需經行政院核准，非本
    院可得審酌範圍，亦核與兩造間無權占有爭議無關，被告此部分抗辯，亦無可採
    ，併此陳明。
五、另被告丁○○抗辯伊只是承攬福德宮興建工程，且已於九十三年一月九日興建完
    成移轉予定作人等情，業據被告丁○○提出工程合約書一份為證，復為原告所不
    爭執，則被告丁○○於系爭建物及附屬物自無何處分權可言；被告丁○○雖不爭
    執其曾於九十二年十月間接獲原告寄發，聲稱系爭土地屬國有之存證信函，惟兩
    造亦不爭執原告並未於該存證信函中附加系爭土地相關產權證明文件，加之我國
    建築法令並未強制要求興建建物必須申請建造執照或雜項執照，亦未課以承攬人
    於興建建物時應令定作人提出或自行向地政機關申請土地權利證明文件之義務，
    尚難僅憑被告丁○○接受定作人指示興建建物一節，遽認被告丁○○有何故意或
    過失侵害原告權利之情，此外，原告又未能提出其他證據證明被告丁○○對之確
    有侵權行為，故原告依民法第一百八十四條第一項前段規定，併請求被告丁○○
    拆除系爭建物及返還所占用之土地，即屬無據。
六、綜上所述，被告甲○○、丙○○○無權占有中華民國所有，原告管理之系爭土地
    ，並在其上興建土地公廟及相關附屬物，原告本於民法第七百六十七條前段規定
    請求無權占有之被告甲○○、丙○○○將系爭建物及附屬物拆除，並返還所占用
    土地予原告，為有理由，應予准許。逾此部分請求，則屬無據，應予駁回。又本
    件原告依所有物返還請求權之法律關係請求被告甲○○、丙○○○拆屋還地，既
    已准許，其雖另以選擇合併方式主張依民法第一百八十四條第一項前段規定請求
    被告甲○○、丙○○○拆屋還地，惟本院既已擇前開主張判決原告此部分勝訴，
    他訴訟標的即毋庸裁判，附此敘明。
七、原告陳明願供擔保，聲請宣告假執行，經核其勝訴部分，合於法律規定，爰酌定
    相當之擔保金額宣告之；其餘假執行之聲請，因該部分訴之駁回而失所依據，應
    予駁回。
八、據上論結，本件原告之訴為一部有理由、一部無理由，依民事訴訟法第三百八十
    五條第一項前段、第七十九條、第三百九十條第二項，判決如主文。
中　　　華　　　民　　　國　　九十三　　年　　　七　　　月　　二十七　　日
                                        臺灣桃園地方法院民事第二庭
~B法　　　官　管靜怡
右為正本係照原本作成
如對本判決上訴須於判決送達後廿日內向本院提出上訴狀
中　　　華　　　民　　　國　　九十三　　年　　　七　　　月　　二十八　　日
~B書　記　官　許家慧
